【裁判字號】    91,訴,1905
【裁判日期】    920827
【裁判案由】    毒品危害防制條例
【裁判全文】
臺灣桃園地方法院刑事判決                        九十一年度訴字第一九五號
    公  訴  人  臺灣桃園地方法院檢察署檢察官
    被      告  丁○○
    指定辯護人  本院公設辯護人  丙○○
右列被告因違反毒品危害防制條例案件，經檢察官提起公訴（九十一年度偵字第五七
六八號），本院判決如左：
    主  文
丁○○連續轉讓第一級毒品，累犯，處有期徒刑玖年。
扣案海洛因拾肆包（合計淨重二．０六公克，包裝重二．九七公克），均沒收銷燬。
    事  實
一、丁○○曾於民國八十八年間，因賭博案件，經本院以八十八年易字第八六一號刑
    事判決，判處有期徒刑六月確定，於九十一年一月十八日易科罰金執行完畢。仍
    不知悔改，基於非營利之意圖及轉讓毒品之概括犯意，自九十一年二月三日起，
    至九十一年三月二十五日止，在桃園縣桃園市○○○○街五八八號二樓，戊○○
    之住處，將自己販入供作施用之第一級毒品海洛因，連續至少多達近二十次，以
    當初販入之相同代價，每次新臺幣（以下同）二千至三千元不等，重量不詳，提
    供予戊○○施用。九十一年三月二十五日戊○○因持有毒品遭警查獲，同日下午
    三時三十分許，經警要求戊○○以其家中電話號碼為（０三）0000000之
    市內電話，連絡丁○○之行動電話（號碼為0000000000號），稱欲再
    向之索取毒品，待丁○○攜帶毒品到桃園縣桃園市○○○○街五八八號前，為埋
    伏之警員當場查獲，並自丁○○身上查扣海洛因毒品八小包，並另經丁○○同意
    下，自其位於桃園縣桃園市○○○路一九０號七０九室之現居住處所，搜索查扣
    海洛因六小包，及自己施用毒品之注射針筒二支、吸管二支，行動電話一支及新
    臺幣四萬一千三百元（施用毒品部分由檢察官另案偵辦），總計為警查扣海洛因
    十四包（合計淨重二．０六公克，包裝重二．九七公克）。
二、案經桃園縣警察局桃園分局報請臺灣桃園地方法院檢察署檢察官偵查起訴。
    理  由
一、按被告之自白，不得作為有罪判決之唯一證據，仍應調查其他必要之證據，以察
    其是否與事實相符，刑事訴訟法第一百五十六條第二項就此定有明文。其立法目
    的乃欲以補強證據擔保自白之真實性，亦即以補強證據之存在，藉以限制向有「
    證據之王」稱號的自白在證據上之價值，質言之，本條項乃對於自由心證原則之
    限制，關於自白之證明力，採取證據法定原則，使自白僅具有一半之證明力，尚
    須另有其他補強證據以補足自白之證明力。而所謂補強證據，最高法院七十四年
    台覆字第一０號曾經加以闡釋：「指除該自白本身以外，其他足資以證明自白之
    犯罪事實確具有相當程度真實性之證據而言。雖其所補強者，非以事實之全部為
    必要，但亦須因補強證據與自白之相互利用，而足以使犯罪事實獲得確信者，始
    足當之」。又本條項所稱「被告」，應包括「共犯」或「共同被告」在內，亦即
    共犯或共同被告所為不利於己之供述，固得採為其他共同被告犯罪之證據，但此
    項不利之陳述，須無瑕疵可指，且就其他方面調查又與事實相符者，始得採為犯
    罪事實之認定。縱可認其陳述無瑕疵，亦應調查其他足資以證明所供述之犯罪事
    實確具有相當程度真實性之補強證據，以察其是否與事實相符。若不為調查，而
    專憑此項供述即為其他共犯或共同被告犯罪事實之認定，顯與刑事訴訟法第一百
    五十六條第二項之規定有違，最高法院早於三十一年上字第二四二三號及四十六
    年台上字第四一九號判例即揭示此意旨。至於本條所謂「共同被告」之範圍，本
    院以為，就形式上、程序上的觀察，解釋上不限於實體法上之共同正犯，尚應包
    括基於訴訟經濟及效益的考量，而於同一訴訟程序成為共同被告之非共犯者，亦
    即包括於法院審理程序中，依據刑事訴訟法第七條所定相牽連案件之情形使成為
    共同被告者，以及於偵查程序中，因為犯罪事實具有相互關聯，或利害衝突關係
    在內，而為偵查機關列為共同被告（或犯罪嫌疑人）者；另就實質上觀察共同被
    告之概念，應以犯罪事實的關連性作為認定的基礎，以刑事追訴機關開始追訴被
    告為準，不論係同時起訴或隨後始合併或追加起訴，亦不論是否進行至同一審理
    階段，即便有被告在偵查程序，另有被告在審判程序，或是否已有被告進入上訴
    程序，祇要被告間就犯罪事實有所關聯，概均屬此處之共同被告範圍。簡言之，
    對於共同被告之概念，應兼從形式及實質之觀點認定，祇要有一於此者，即足當
    之。即將於九十二年九月一日生效施行之刑事訴訟法第一百五十六條第二項，業
    經修正為：「被告及【共犯】之自白，不得作為有罪判決之唯一證據，仍應調查
    其他必要之證據，以察其是否與事實相符」。是立法者業已認同本院及最高法院
    對於現行條文所為如上之詮釋，而以立法明文之方式，至少將本條範圍擴及於「
    共犯」（既曰「共犯」，解釋上即不限於「共同被告之共犯」，而應包括「非共
    同被告之共犯在內，惟本條意旨是否有意排除「非共犯之共同被告」則尚有疑）
    ，以表示立法者支持司法權之立場。查本案被告與戊○○，實體上雖非共犯，惟
    於程序上觀之，被告所以經查獲，係因戊○○為警查獲而供出提供毒品者為被告
    ，並與警合作因而查獲被告，是被告與戊○○，於偵查程序中，至少於警察機關
    偵查過程中，係以共同犯罪嫌疑人之地位，移送於檢察機關（不因為以不同之移
    送書或為警列為所謂「關係人」而有不同），是二人雖未於同一程序起訴及審判
    ，惟實質上觀查，二人犯罪事實既有關聯及利害衝突，依前述說明，自屬本條所
    稱「共同被告」之範圍。是認事採證上除被告之自白及戊○○之指訴外，尚應有
    足為補強證據之其他證據始得論罪科刑，方符正當法律程序之要求，及刑事訴訟
    法於此特設之證據法則，合先敘明。
二、訊據被告丁○○對於前述多次轉讓毒品予戊○○施用之事實，固坦承不諱，惟否
    認有向戊○○收取費用之事實，辯稱：確有多次轉讓毒品予戊○○施用，惟未向
    之收錢，亦無多達二十次之多等語。本院查前述犯罪事實，業據證人即警詢中之
    「共同被告」戊○○於本院結證在卷，核與證人之警詢筆錄所指訴，向被告收受
    毒品之時地及代價等內容，均大致相同。雖證人之偵查訊問筆錄，翻異其警詢之
    陳述，而與警詢筆錄不符，惟查證人戊○○於本院作證時，本亦欲推翻其警詢對
    於被告所為不利之陳述，惟經本院告以並詳細分析可能觸犯偽證罪或誣告罪之刑
    責後，證人始據實以對，證述被告確多次提供第一級毒品予之施用之事實，並供
    稱：偵查中於檢察官前所以翻供，是因為基於與被告之交情，不想再指證，而且
    覺得當初被警察騙，不想再幫警察等語（參見本院九十二年二月十九日、三月二
    十六日訊問筆錄）。本院並依職權，即使於證人要求不與被告對質之下，為保障
    被告之對質詰問權，仍安排證人戊○○與被告對質，使被告有對質詰問之機會（
    參見本院九十二年七月二十四日訊問筆錄）。又查被告並不否認於被告所指訴之
    時間內，所持用之行動電話號碼為0000000000，對於證人家中之市內
    電話號碼為（０三）0000000之事實亦不爭執，經本院細核公訴人所提出
    此兩門門號之相互通聯紀錄，於證人所指訴收受被告第一級毒品之時間，均有相
    符之通聯紀錄在卷，其連繫次數超過二十次，足證證人所言非虛，且證人於偵查
    中及本院第一次準備期日時均曾經及試圖翻供，其理由係因為與被告有交情，業
    如前述，足見證人與被告並無嫌隙，不僅無誣攀被告之理，甚且有迥護被告之意
    圖，仍為如此陳述，當可採信。再查被告係證人戊○○協助警察機關所查獲，業
    據證人即查獲被告之員警乙○○、甲○○結證在卷，乙○○證稱（略以）：當時
    戊○○的母親也在場，我們帶戊○○到他家裡，用他家的電話0000000，
    打丁○○的行動電話，說要買毒品，丁○○到一樓，戊○○的媽媽就說每次就是
    這個人來找我兒子，我就通知樓下埋伏的同事上前逮捕被告等語。甲○○證稱（
    略以）：是戊○○提供線索，說賣毒品給他的是被告，我們派了三組人馬在戊○
    ○家中埋伏，由戊○○打電話約被告出來，被告到來要交易時，另一組人員逮捕
    被告之後，我上前支援等語（參見本院九十二年二月十九日、三月二十六日訊問
    筆錄）。足見被告當日亦欲前往證人住處交付毒品，而為警當場查獲，亦無疑義
    。此外，復有員警分別自被告身上及被告居住處所當場查扣之第一級毒品海洛因
    八包及六包，總計十四包（合計淨重二．０六公克，包裝重二．九七公克），經
    警送法務部調查局鑑定結果，確為海洛因，有該局九十一年四月二十五日調科壹
    字第０八０００五二二八號鑑定通知書一件，均經提示被告所不否認在卷。是本
    案除有被告之部分自白外，尚有前述證人及證物，足為補強被告任意性自白之真
    實性。又查證人戊○○證稱，其收受被告毒品之次數不超過二十次，有時與被告
    電話聯絡係純聊天等語，核符常情，且與被告所辯並未達二十次等語亦符，基於
    罪疑唯輕原則，雖被告與證人之通聯紀錄多達二十餘次，惟依有利被告之推定，
    認定被告轉讓毒品之次數未達二十次，而為「近二十次」之多。
三、核被告轉讓予戊○○之海洛因屬毒品危害防制條例第二條第二項第一款所明定之
    第一級毒品，係犯同條例第八條第一項之轉讓第一級毒品罪。被告最後一次為警
    查獲之轉讓犯行，雖係在警誘捕下所為，惟自被告先前轉讓多次之犯行觀之，被
    告係原即存有犯意之人，員警要求戊○○所為，僅係單純之誘發，尚屬法所許之
    誘捕行為，亦與實體法上所謂「陷害教唆」無涉，所為仍應處罰。又該次犯行，
    係在員警掌控下所為，且尚未交付予戊○○，即為警圍捕查獲，所為係犯同條第
    四項、第一項之轉讓未遂罪。查公訴人認被告所為係犯毒品危害防制條例第四條
    第一項之販賣第一級毒品罪，無非係以證人戊○○於警詢自承向被告連續購買毒
    品之較具可信性之指訴，及被告為警查獲時，身上持有分裝完成之第一級毒品海
    洛因八包，認衡諸常情，如非為販賣之需，當無一次攜帶大量毒品之可能等語為
    據。惟本院以為，公訴人所認容有誤會，爰於不影響事實同一性下，變更法條為
    同條例第八條第一項之轉讓第一級毒品罪，理由詳如後述理由四部分。再被告多
    次轉讓既遂及最後一次轉讓未遂之犯行，行為時間緊接，且均係轉讓予戊○○同
    一人，所犯罪名亦相同，係基於同一概括犯意為之，為連續犯，應依刑法第五十
    六條之規定，論以連續轉讓第一級毒品一罪，並加重其刑。又查被告曾於民國八
    十八年間，因賭博案件，經本院以八十八年易字第八六一號刑事判決，判處有期
    徒刑六月確定，於九十一年一月十八日易科罰金執行完畢。有本院被告全國前案
    紀錄表一件附卷可查，被告受有期徒刑之執行完畢，五年以內再犯本案有期徒刑
    以上之罪，為累犯，應依刑法第四十七條之規定，遞加重其刑。另按煙毒之遺害
    我國，計自中國清末以來，垂百餘年，一經吸染，萎痺終身，其因此失業亡家者
    ，觸目皆是，由此肆無忌憚，滋生其他犯罪者，俯首即得；更且流毒所及，國民
    精神日衰，身體日弱，欲以鳩形鵠面之徒，為執銳披堅之旅，殊不可得，是其非
    一身一家之害，直社會、國家之鉅蠹；而欲湔除毒害，杜漸防萌，當應特別以治
    本截流為急務，蓋伐木不自其本，必復生；塞水不自其源，必復流，本源一經斷
    絕，其餘則不戢自消也。「毒品危害防制條例」係鑒於煙毒之禍害蔓延，跨國販
    賣活動頻繁，而對之有所因應。故其立法目的在防止來自世界各國毒害，查緝流
    入毒品，預防及制裁與毒品有關之犯罪，亦即肅清煙毒，防制毒品危害，藉以維
    護國民身心健康，進而維持社會秩序，俾免國家安全之陷於危殆（司法院大法官
    議決釋字第四七六號解釋理由書節錄參照）。前述發人深省之文字，係在說明毒
    品危害的不僅是個人的健康而已，更是對於家庭以及全體國民，乃至社會、國家
    戰力的重大危害，而欲戒除毒品，必須從斷絕來源作起。是本條例無論對於販賣
    、轉讓等提供毒品來源之行為均訂有嚴苛之刑罰規定，其目的無非係在以國家之
    刑罰權，制裁並威嚇該等對國家安全及國民健康有重大危害之行為。爰審酌被告
    提供毒品予人施用之行為，為勢將助長施用毒品行為之更形猖獗，且此類行為所
    生危害，非僅使多數人之生命、身體法益受侵害，影響所及甚且危害社會、國家
    之健全發展，毒品犯罪等犯罪目的、手段及所生危害，另審酌被告犯罪後於偵查
    中否認犯行，於本院審理中坦承部分犯行之犯後態度等一切情狀，量處如主文所
    示之刑，以示懲戒。又被告犯本罪，尚難證明有因犯罪所得之額外財物，自不就
    此另為沒收或追徵之諭知。末查扣案海洛因拾肆包（合計淨重二．０六公克，包
    裝重二．九七公克），為查獲之毒品違禁物，不問屬於犯人與否，均應沒收銷燬
    之。毒品危害防制條例第十八條第一項定有明文，為義務沒收之規定，乃刑法第
    三十八條之特別規定。是應依本條例第十八條第一項之規定，併宣告均沒收銷燬
    之。
四、本院以為，尚難證明被告所為係犯毒品危害防制條例第四條第一項之販賣第一級
    毒品罪，應變更公訴人所引應適用之法條，理由詳述如下：
（一）按毒品危害防制條例所規定之販賣毒品罪，雖未明示以「營利之意圖」為其犯
      罪構成要件，惟所謂「販」者，既係指賤買貴賣，或買賤賣貴而從中取利之商
      人之意，所謂「販賣」一詞，在文義解釋上應寓含有買賤賣貴而從中取利之意
      思存在，且從商業交易原理與一般社會觀念而言，販賣行為在通常情形下，仍
      係以牟取利益為其活動之主要誘因與目的。是以所謂「販賣」應以行為人在主
      觀上具有「營利之意圖」為構成要件要素，不僅符合文義解釋，且因為販賣毒
      品為法定刑至少五年以上之重罪，尤其販賣第一級毒品之法定刑為「死刑或無
      期徒刑」之罪，就法益權衡之輕重上，已有違憲之虞（惟司法院大法官議決釋
      字第四七六號解釋曾有合憲解釋），司法權於適用如此嚴苛之法律時，自應嚴
      守行為人於「主觀上應有營利意圖」此一要件，而將一般尚無牟取額外利益，
      僅係以原價轉讓，或係以轉讓毒品抵償債務，或主觀意圖僅係轉讓，惟仍收取
      低於原取得價格之微薄利益者之行為，排除於本條「販賣」犯行之外，與單純
      無償之「轉讓」犯行，同樣歸屬於「轉讓」之概念中，方不違立法者以綿密之
      方式，區別販賣、運輸、意圖販賣而持有、強暴使人施用、引誘施用及轉讓等
      不同行為態樣，賦予重輕不同之處罰效果原意，且不致使得施用毒品者之間，
      相互為些微報酬或代償之「非無償轉讓」行為，亦不當落入「販賣」之概念中
      ，而有情輕法重之憾，尤有甚者，要求「無償轉讓」毒品之行為，反不符人之
      常情及社會習慣，如堅持「轉讓」犯行必須無償情形下始足充之，豈不使毒品
      危害防制條例所規定「轉讓」處罰之條文，成為具文。是本院以為，販賣毒品
      罪責之成立，應以行為人主觀上具有營利之意圖為其構成要件之一，此亦迭經
      最高法院著有與本院見解相同之判例在案（參見最高法院六十七年臺上字第二
      五００號、六十九年臺上字第一六七五號判例意旨）。如此目的性限縮之適用
      態度，方使販賣毒品重罪於實務操作上免於違憲之嫌。正如最高法院（刑事第
      八庭）法官於八十九年度臺上字第二九九號刑事判決中所言：「販賣毒品行為
      ，除與運輸、轉讓毒品等行為，同有造成毒品擴散之效果外。且因毒品具成癮
      性，一旦施用，極易成癮，難以抗拒其誘惑；加以毒品價格昂貴，貨源有限，
      如竟以營利之意圖販賣毒品而藉以從中牟取暴利，不僅其惡性重大，且易形成
      爭相仿習之不良效應，甚且迫使施用者為籌資購毒挺而走險，作姦犯科，對國
      民之身心健康及社會之安定秩序，危害尤烈。其主觀之惡性與客觀之危害，與
      單純轉讓或【未具營利意圖之有償賣出行為】迥異，乃有依毒品危害防制條例
      所規定之販賣毒品罪加以重懲，以杜猖獗之必要。因此，依毒品危害防制條例
      販賣毒品罪規定之立法目的與其規範之社會價值而言，該法律所欲加保護之法
      益以及立法時對於該行為在社會倫理上之非難重點，仍特別著重於行為人在主
      觀上有藉以牟利之惡性，以及其行為對於毒品之擴散具有較【有償或無償轉讓
      行為】更嚴重之危害性之上。．．．推論凡有對價關係之買賣行為，不論行為
      人主觀上是否具有營利之意圖，均應論以販賣毒品罪責云云，尚非確論」等語
      。偉哉斯言！是以被告主觀上是否具有營利之意圖，攸關販賣毒品罪責之成立
      ，公訴人自應對此負舉證義務，指出證明之方法，並提出所憑之證據，始得成
      立。本院亦明知，實務上欲證明被告主觀上是否具「營利之意圖」確非易事，
      惟是否有充分之證據資料以證明行為人主觀上具有營利之意圖，為調查證據及
      認定事實之問題，與判斷販賣毒品罪是否應以行為人主觀上具有營利之意圖為
      要件之問題究無涉，自不得徒以甚難證明或審判上認定事實困難，而免除此項
      要件及免除公訴人舉證之義務。前述最高法院法官亦指出，營利之意圖「固係
      行為人內心主觀之意思，雖不易從表面直接觀察得知，然就證據法則與審判實
      務而言，除行為人之自白外，尚非不能藉由調查其生活、經濟狀況、販賣毒品
      之動機、目的、其犯罪時表現於外之各種言行舉止、當時客觀之環境、情況，
      以及其他人證、物證等資料，依據證據法則綜合予以研判認定。倘該項資料非
      無證據能力，且經合法調查，而所作之判斷復與經驗法則及論理法則無違，自
      非不得作為認定該項主觀要件是否具備之依據」。
（二）查訊據被告堅決否認有為販賣之犯行，並否認其警詢筆錄所載坦承有販賣之陳
      述，公訴人對於被告是否「以營利之意圖販賣」，亦未提出足以證明之證據，
      雖證人戊○○證稱每次係向被告購買毒品，惟證人所述一包二、三千元之價格
      與市價尚符，且與被告於本院所稱：己所有之毒品係向「阿忠」購買，一包二
      千元等語，大致吻合；又查被告曾於九十一年三月十九日，即為警逮捕前數天
      ，帶同證人戊○○至位於台北縣新莊市○○路一二七號之「益民醫院」看診，
      欲為被告解緩毒癮，除據被告自承在卷外，另經證人即戊○○之母賴吳璧珍之
      偵查筆錄一件在卷（偵查卷第二二二頁以下）可查，並經公訴人調查該院確有
      被告及戊○○當日之病歷，病歷上所附處方簽，被告及戊○○係領取治療「鴉
      片類成癮，持續性」症狀之藥物，此亦為公訴人引為起訴之依據，堪以證明。
      尚不論醫院是否確有治療此類成癮性病症之藥物，至少依此已足證明被告與證
      人交情匪淺，被告所坦承僅係轉讓毒品，及證人所證述向之購買毒品等語，應
      堪認被告提供證人戊○○毒品，雖有收取代價，惟尚難證明有營利之意圖。
（三）再按被告既坦承轉讓毒品之事實，又對於營利意圖販賣毒品之事實，公訴人未
      指出證明之方法及足以證明該犯行之證據，而販賣相較於轉讓，不僅非屬刑事
      訴訟法第一百六十三條第二項但書之「對被告之利益有重大關係事項」，甚且
      係對被告有重大不利益之事項，自應由公訴人負舉證義務，而非由本院窮盡調
      查之能事，本院以為，本案既已認定被告所為構成轉讓毒品之犯行，對於被告
      是否有營利販賣之意圖及行為之重大不利事項之證明，自不應再解釋為前述條
      文但書之「公平正義之維護事項」，否則本院實難想像，為發見符合構成要件
      之真實，有何事項與公平正義之維護無關？如此解釋亦符本條所欲表彰之「當
      事人進行主義」為原則之精神。
（四）末按營利販賣與有償轉讓或無償轉讓之事實相較，除有無營利意圖或有無收取
      對價部分有異外，對於轉讓或讓渡之基本社會事實，並無不同，最高法院至少
      自八十九年起，開始採取二者為基本社會事實相同之立場，有最高法院八十九
  年度台上字第三三四八號、九十年度台上字第六七二五號、九十一年度台上字
      第七一六九號刑事判決可資參照。本院亦以為，自訴之目的及侵害性行為同一
      說之立場，販賣與轉讓行為，尚屬同一事實，是於不影響事實同一性之下，爰
      變更公訴人所引應適用之法條，並對被告更再踐行刑事訴訟法第九十五條規定
      ，罪名變更後之告知義務，賦與被告充分答辯之機會，以保障被告之聽審權，
      尚不致對被告產生突襲。
據上論斷，應依刑事訴訟法第二百九十九條第一項前段、第三百條，毒品危害防制條
例第八條第一項、第四項、第十八條第一項前段，刑法第十一條前段、第五十六條、
第四十七條，判決如主文。
本案經檢察官陳雅譽到庭執行職務
中      華      民      國      九十二      年    八    月    二十七    日
                                    臺灣桃園地方法院刑事第二庭
                                        法  官  錢  建  榮
右正本證明與原本無異。
如不服本判決，應於判決送達後十日內向本院提出上訴狀( 應附繕本 )，上訴於臺灣
高等法院。
                                        書記官  劉  寶  霞
中      華      民      國      九十二      年    九    月     十六     日
附錄本案論罪科刑法條全文
毒品危害防制條例第八條
轉讓第一級毒品者，處一年以上七年以下有期徒刑，得併科新台幣一百萬元以下罰金
。
轉讓第二級毒品者，處六月以上五年以下有期徒刑，得併科新台幣七十萬元以下罰金
。
轉讓第三級毒品者，處三年以下有期徒刑，得併科新台幣三十萬元以下罰金。
前三項之未遂犯罰之。


司法院資訊處製作；財團法人民間司法改革基金會備份。
